ACORDAO-COMPLETO-2311908

ACÓRDÃO 5946/2019 ATA 25/2019 - PRIMEIRA CÂMARA

VISTOS, relatados e discutidos estes autos que cuidam de pedidos de reexame interpostos por Alceu Flores, Armando Roberto Pasqual, Beatriz Helena Lund Amado, Antônio Pacheco de Oliveira e Antônia Gicelda Meireles Farias, contra o Acórdão 11231/2017-TCU-Primeira Câmara, por intermédio do qual este Tribunal considerou legais os atos de aposentadoria dos recorrentes e determinou a exclusão da vantagem do Bônus de Eficiência e Produtividade dos respectivos proventos;
ACORDAM os Ministros do Tribunal de Contas da União, reunidos em Sessão da Primeira Câmara, ante as razões expostas pelo relator, em:
9.1. conhecer dos pedidos de reexame, dando-lhes provimento parcial, tornando insubsistente o subitem 9.2.1 do Acórdão 11231/2017-TCU-Primeira Câmara;
9.2. determinar à Superintendência Regional do Trabalho e Emprego no Estado do Rio Grande do Sul que acompanhe os Mandados de Segurança 35.410, 35.494, 35.498, 35.490, 35.500, 35.812, em tramitação no Supremo Tribunal Federal e, em caso de decisão desfavorável à entidade representativa da carreira dos interessados, adote as medidas necessárias à exclusão da vantagem denominada "Bônus de Eficiência e Produtividade" dos respectivos proventos, observadas as diretrizes porventura definidas pela Suprema Corte;
9.3. Determinar à Sefip que acompanhe os Mandados de Segurança 35.410, 35.494, 35.498, 35.490, 35.500, 35.812, em tramitação no Supremo Tribunal Federal e, em caso de decisão desfavorável à entidade representativa da carreira dos interessados, monitore o cumprimento da determinação indicada no subitem anterior.

Pedido de reexame em Aposentadoria.

Primeira Câmara

Superintendência Regional do Trabalho e Emprego no Estado do Rio Grande do Sul.

3. Interessados/Responsáveis/Recorrentes:
3.1. Interessados: Alceu Flores (XXX.317.300-XX); Antônia Gicelda Meireles Farias (XXX.669.080-XX); Antônio Pacheco de Oliveira (XXX.947.600-XX); Armando Roberto Pasqual (XXX.422.770-XX); Beatriz Helena Lund Amado (XXX.273.900-XX)
3.2. Recorrentes: Antônia Gicelda Meireles Farias (XXX.669.080-XX); Antônio Pacheco de Oliveira (XXX.947.600-XX); Beatriz Helena Lund Amado (XXX.273.900-XX); Armando Roberto Pasqual (XXX.422.770-XX); Alceu Flores (XXX.317.300-XX).

13.1. Ministros presentes: Benjamin Zymler (na Presidência), Walton Alencar Rodrigues (Relator), Bruno Dantas e Vital do Rêgo.
13.2. Ministro-Substituto presente: Augusto Sherman Cavalcanti.

Sindicato Nacional dos Auditores Fiscais do Trabalho - SINAIT

WALTON ALENCAR RODRIGUES

Ministro Benjamin Zymler.

Adoto, como relatório, a instrução elaborada no âmbito da Secretaria de Recursos, vazada nos termos a seguir transcritos, com a qual anuíram os dirigentes da referida unidade técnica e o representante do Ministério Público:
Trata-se de pedidos de reexame interpostos pelos Srs. Alceu Flores, Antonia Gicelda Meireles Farias, Antônio Pacheco de Oliveira, Armando Roberto Pasqual e Beatriz Helena Lund Amado ex-servidores da Superintendência Regional do Trabalho e Emprego no Estado do Rio Grande do Sul, contra o Acórdão 11231/2017-TCU-Primeira Câmara (peça 11) .
1.1.	A deliberação recorrida apresenta o seguinte teor:
VISTOS, relatados e discutidos estes autos de aposentadorias concedidas pela Superintendência Regional do Trabalho e Emprego no Estado do Rio Grande do Sul,
ACORDAM os Ministros do Tribunal de Contas da União, reunidos em sessão da 1ª Câmara, diante das razões expostas pelo Relator, com fundamento no art. 71, inciso III, da Constituição Federal e nos arts. 1º, inciso V, 39, inciso II, e 45 da Lei 8.443, de 16 de julho de 1992, em:
9.1. considerar legais os atos de aposentadoria de Alceu Flores, Antonia Gicelda Meireles Farias, Antônio Pacheco de Oliveira, Armando Roberto Pasqual e Beatriz Helena Lund Amado, ordenando seu registro;
9.2. determinar à Superintendência Regional do Trabalho e Emprego no Estado do Rio Grande do Sul, com fulcro nos arts. 71, inciso IX, da Constituição Federal e 6º, § 2º, da Resolução TCU 206/2007, que:
9.2.1. faça cessar, no prazo de 15 (quinze) dias contado a partir da ciência desta deliberação, sob pena de responsabilidade solidária da autoridade administrativa omissa, o pagamento aos inativos Alceu Flores, Antonia Gicelda Meireles Farias, Antônio Pacheco de Oliveira, Armando Roberto Pasqual e Beatriz Helena Lund Amado do Bônus de Eficiência e Produtividade, previsto na Lei 13.464/2017, por incompatível com o art. 40, caput e §§ 1º, 3º, 4º e 18, da Constituição Federal, dada a expressa exclusão da vantagem, de caráter pro labore faciendo, da base de cálculo de contribuição previdenciária;
9.2.2. dê ciência do inteiro teor desta deliberação aos interessados, alertando-os de que o efeito suspensivo proveniente da interposição de eventuais recursos, caso não providos, não os exime da devolução dos valores indevidamente percebidos após a notificação;
9.2.3. envie a esta Corte de Contas, no prazo de 30 (trinta) dias, por cópia, comprovante de que Alceu Flores, Antonia Gicelda Meireles Farias, Antônio Pacheco de Oliveira, Armando Roberto Pasqual e Beatriz Helena Lund Amado tiveram ciência desta deliberação;
9.3. determinar à Sefip que monitore o cumprimento das medidas indicadas acima (grifos acrescidos) .
HISTÓRICO 
2.	Entendeu-se indevido o pagamento aos recorrentes do chamado Bônus de Eficiência e Produtividade, ainda que tal pagamento encontre previsão em dispositivos da Lei 13.464/2017, porquanto essa mesma lei exclui a vantagem da base de cálculo da contribuição previdenciária dos segurados:
Art. 17.  Os ocupantes do cargo de Auditor-Fiscal do Trabalho terão direito ao valor individual do Bônus de Eficiência e Produtividade na Atividade de Auditoria-Fiscal do Trabalho por servidor, na proporção de 1 (um inteiro) .
§ 1o  Os servidores ativos em efetivo exercício no cargo de Auditor-Fiscal do Trabalho receberão o Bônus de Eficiência e Produtividade na Atividade de Auditoria-Fiscal do Trabalho proporcionalmente ao período em atividade, de acordo com os percentuais de bonificação definidos na tabela 'b' do Anexo III desta Lei, aplicáveis sobre a proporção prevista no caput deste artigo. 
§ 2o  Os aposentados receberão o Bônus de Eficiência e Produtividade na Atividade de Auditoria-Fiscal do Trabalho correspondente ao período em inatividade, de acordo com os percentuais de bonificação definidos na tabela 'b' do Anexo IV desta Lei, aplicáveis sobre a proporção prevista no caput deste artigo. 
§ 3o  Os pensionistas farão jus ao Bônus de Eficiência e Produtividade na Atividade de Auditoria-Fiscal do Trabalho da seguinte forma, aplicável sobre a proporção prevista no caput deste artigo: 
I - para as pensões instituídas em decorrência do falecimento do servidor na atividade, o valor do Bônus será pago observado o disposto na tabela 'b' do Anexo III desta Lei, aplicando-se o disposto na tabela 'b' do Anexo IV desta Lei para fins de redução proporcional da pensão a partir do momento em que for instituída¿ 
II - para as pensões instituídas em decorrência do falecimento do servidor na inatividade, o valor do Bônus será o mesmo valor pago ao inativo, observado o tempo de aposentadoria, conforme o disposto na tabela 'b' do Anexo IV desta Lei. 
............................................................................................................................................
Art. 24.  O valor do Bônus de Eficiência e Produtividade na Atividade de Auditoria-Fiscal do Trabalho não integrará o vencimento básico, não servirá de base de cálculo para adicionais, gratificações ou qualquer outra vantagem pecuniária e não constituirá base de cálculo de contribuição previdenciária."
ADMISSIBILIDADE
3.	Reiteram-se os exames de admissibilidade realizados pelo Sar/Serur (peças 17 e 33 a 36) , que opinou pelo conhecimento dos recursos, nos termos do artigo 48 da Lei 8.443/1992, c/c os artigos 285 e 286, parágrafo único, do RI/TCU, suspendendo-se os efeitos do subitem 9.2.1 do Acórdão 11231/2017-TCU-Primeira Câmara. O Excelentíssimo Senhor Ministro Walton Alencar Rodrigues, mediante despacho de peça 40, concordou com esta unidade técnica. 
EXAME DE MÉRITO
 Delimitação
4.	Constitui objeto do presente recurso definir se:
a) este Tribunal deveria ter realizado a oitiva prévia dos recorrentes antes da prolação do acórdão ora recorrido, que apreciou seus atos de aposentadoria;
b) este Tribunal tem competência para realizar o controle incidental de constitucionalidade;
c) o TCU violou a reserva de plenário prevista na Súmula Vinculante nº 10 do STF;
d) a natureza jurídica do instituto "bônus de eficiência e produtividade" é eminentemente indenizatória;
e) a decisão ora combatida é prejudicial para a União;
f) pela Lei Previdenciária, não incidiria a contribuição previdenciária sobre o "bônus de eficiência e produtividade".
5. Da oitiva prévia dos recorrentes
5.1.	Defendeu-se que 	o acórdão recorrido seria nulo, eis que a Sefip, em nenhum momento, notificou os recorrentes para apresentarem manifestação preliminar.
Análise:
5.2.	Rejeita-se, desde já, o argumento de ter havido violação aos princípios do contraditório e da ampla defesa, em virtude de não ter sido oportunizado aos ora recorrentes o direito de se manifestarem nos autos antes da prolação do acórdão recorrido, porquanto o entendimento consubstanciado na Súmula Vinculante 3 do STF expressamente excepciona a observância do contraditório e da ampla defesa previamente ao julgamento do Tribunal, nesses termos:
Nos processos perante o Tribunal de Contas da União asseguram-se o contraditório e a ampla defesa quando da decisão puder resultar anulação ou revogação de ato administrativo que beneficie o interessado, excetuada a apreciação da legalidade do ato de concessão de aposentadoria, reforma e pensão (grifos acrescidos) . 
5.3.	Assim, nos termos da referida súmula, o STF, ao julgar os MS's 25.116 e 25.403, confirmou seu entendimento no sentido de que a Corte de Contas, nos processos de registro de aposentadoria, reforma e pensão, deve oportunizar o contraditório à parte interessada somente nos casos em que haja ultrapassado o lapso quinquenal para o julgamento do TCU. Na oportunidade, restou decidido, ainda, que o prazo não deve ser contado a partir da concessão do benefício, mas apenas do momento em que o ato foi encaminhado ao Tribunal de Contas da União para registro, pois somente a partir daí a Corte de Contas teria ciência dos motivos que levaram à sua edição.
5.4.	Com base nesse entendimento, por intermédio do Acórdão 587/2011-TCU-Plenário, este Tribunal definiu a sistemática para apreciação dos atos sujeitos a registro, nestes termos:
O TCU, diante de constatação que possa levar à negativa de registro de ato de admissão de pessoal e de concessão de aposentadoria, reforma e pensão, deve assegurar aos beneficiários a oportunidade do uso das garantias constitucionais do contraditório e da ampla defesa, sempre que transcorrido lapso temporal superior a cinco anos quando da apreciação. 
5.5.	A tabela abaixo esquematiza as datas relevantes de disponibilização ao TCU dos atos de aposentadoria dos recorrentes:
	Interessado
	Data de disponibilização do ato ao TCU
	Localização da peça nos autos

	Alceu Flores 
	14/3/2017
	Peça 2

	Antonia Gicelda Meireles Farias
	7/3/2017
	Peça 3

	Antônio Pacheco de Oliveira
	7/3/2017
	Peça 4

	Armando Roberto Pasqual
	7/3/2017
	Peça 5

	Beatriz Helena Lund Amado
	7/3/2017
	Peça 6

5.6.	 O julgamento de todos os atos ocorreu em 5/12/2017, em Sessão realizada pela 1ª Câmara, dentro, portanto, do referido prazo de 5 (cinco) anos. 
5.7.	Nesse contexto, verifica-se que esta Corte de Contas julgou os atos concessórios dos recorrentes dentro do quinquênio legal, em consonância com a orientação da Corte Suprema, devendo, deste modo, não ser acatado o argumento de violação aos princípios do contraditório e da ampla defesa.
5.8.	Cabe esclarecer que esta Corte de Contas não intima pessoalmente a parte acerca da data em que será julgado processo de seu interesse. Tal fato não ofende qualquer princípio constitucional ligado à defesa, vez que a publicação da pauta de julgamentos no Diário Oficial da União é suficiente para conferir publicidade ao ato processual. Tal exegese encontra amparo em deliberação do Plenário do Supremo Tribunal Federal, proferida em sede de Agravo Regimental em Mandado de Segurança (MS-AgR 26.732/DF, Relatora Ministra Carmen Lúcia) , conforme excerto a seguir transcrito: 
EMENTA: MANDADO DE SEGURANÇA. TRIBUNAL DE CONTAS DA UNIÃO. JULGAMENTO DE RECURSO DE RECONSIDERAÇÃO. INTIMAÇÃO PESSOAL DA DATA DA SESSÃO. DESNECESSIDADE. 
1. Não se faz necessária a notificação prévia e pessoal da data em que será realizada a sessão de julgamento de recurso de reconsideração pelo Tribunal de Contas da União. Ausência de ofensa aos princípios da ampla defesa e do devido processo legal quando a pauta de julgamentos é publicada no Diário Oficial da União. 
2. O pedido de sustentação oral pode ser feito, conforme autoriza o art. 168 do Regimento Interno do Tribunal de Contas da União, até quatro horas antes da sessão. Para tanto, é necessário que os interessados no julgamento acompanhem o andamento do processo e as publicações feitas no Diário Oficial da União. 
3. Agravo regimental ao qual se nega provimento.  
5.9.	Nessa ordem de ideias, é de se propor a rejeição dos argumentos dos recorrentes.
6.  Da competência do TCU para o controle incidental de constitucionalidade
6.1.	Defendeu-se que este Tribunal não tem competência para exercer o controle incidental de constitucionalidade.
Análise:
6.2.	A competência do TCU para a realização do controle incidental de constitucionalidade foi minuciosamente esclarecida pelo relator a quo, nos seguintes termos:
5.	Em preliminar, acerca da possibilidade de esta Corte proceder ao exame incidental de inconstitucionalidade de lei ou ato normativo do poder público, hipótese, aliás, expressamente prevista no § 2º do art. 17 de seu Regimento Interno, permito-me transcrever excerto do voto por mim proferido no âmbito do TC-Processo 021.009/2017-1, o qual veio a fundamentar o Acórdão 2000/2017-TCU-Plenário:
"20. O controle de constitucionalidade, que tem como único objetivo a preservação da supremacia da Constituição, é o único meio pelo qual os poderes constituídos poderão fazer o exame da adequação das leis e dos atos normativos à Constituição, do ponto de vista material ou formal, em estrita observância ao princípio da compatibilidade vertical, segundo o qual a validade e, portanto, a aplicação da norma inferior depende de sua compatibilidade com a Constituição Federal. 
............................................................................................................................................
31. Parece, claro, assim, que, onde há jurisdição, há o poder-dever de se declarar a inconstitucionalidade das leis e dos atos administrativos incompatíveis com a Constituição. Afinal de contas, para que o TCU possa cumprir a sua missão de assegurar a efetiva e regular gestão dos recursos públicos em benefício da sociedade, não há como se admitir que atos contrários aos princípios constitucionais sejam tolerados, mesmo quando travestidos de lei. Daí a atualidade do entendimento do Supremo Tribunal Federal, consubstanciado na Súmula nº 347, segundo a qual: 
'O Tribunal de Contas, no exercício de suas atribuições, pode apreciar a constitucionalidade das leis e atos do Poder Público.' 
32. Evidentemente que essa competência do TCU refere-se à apreciação da constitucionalidade das leis e atos do Poder Público em caráter incidental e a cada caso concreto que lhe é submetido, com efeitos apenas entre as partes, haja vista que a declaração de inconstitucionalidade em abstrato, com efeito erga omnes, somente compete ao STF. 
33. Na verdade, parece cristalino que a Súmula 347 nada mais fez do que explicitar as atribuições outorgadas ao TCU pela Carta Magna, hoje constantes de rol bem mais extenso do que o da Constituição de 1946. Com efeito, no exercício de suas atribuições constitucionais, o TCU procede à análise de conformidade dos atos praticados pelos gestores públicos e demais responsáveis por bens e valores da União com o ordenamento jurídico vigente, em cujo vértice encontra-se a Constituição Federal. Em muitos casos, portanto, essa análise depende da interpretação de normas que regem tais atos e de seu confronto com a Constituição Federal. Daí a razão de ser da multicitada Súmula 347 do STF. 
34. Tem-se, assim, que a suposta revogação do enunciado nº 347 da Súmula do Supremo Tribunal Federal (...) representaria uma capitis diminutio das competências constitucionais atribuídas a esta Corte de Contas pelo constituinte originário, uma vez que, para o exercício do poder de controle inerente às atividades de fiscalização e auditoria, o TCU passaria a se subordinar tão somente à lei e não à Constituição Federal. 
............................................................................................................................................
37. De resto, cumpre dizer que a ampla legitimação para o controle abstrato de constitucionalidade, conferida pela atual Carta Política, não eliminou o controle difuso de constitucionalidade, ainda que possa tê-lo reduzido, sendo certo que ainda hoje podem os juízes e tribunais declarar, em cada caso concreto, a inconstitucionalidade de leis ou atos normativos do poder público. Em menor extensão, segundo o STF, pode o TCU deixar de aplicar ao caso concreto sob sua análise lei que considere inconstitucional. Nesse contexto, pode-se afirmar que permanecem válidos os pressupostos que ensejaram a edição pelo STF da Súmula de nº 347 em 1963."
6.3.	Posta assim a questão, entende-se que o argumento apresentado pelos recorrentes não merece ser acolhido.
7. Da súmula vinculante nº 10 do STF
7.1.	Defende-se que, no acórdão recorrido, teria havido violação da Súmula vinculante nº 10 do STF, com base no seguinte argumento:
7.2.	O TCU, em que pese órgão administrativo, deve decidir tema de afastamento de lei por inconstitucionalidade por meio de seu plenário e jamais por órgão fracionário.
Análise:
7.3.	Assim, dispõe a súmula vinculante nº 10 do STF:
Viola a cláusula de reserva de plenário (CF, artigo 97) a decisão de órgão fracionário de Tribunal que embora não declare expressamente a inconstitucionalidade de lei ou ato normativo do poder público, afasta sua incidência, no todo ou em parte.
7.4.	Ocorre que o TCU é um órgão que exerce atividade de caráter eminentemente administrativo, circunstância essa que descaracteriza, por completo, a alegação de desrespeito ao enunciado constante da Súmula Vinculante nº 10/STF. Nesse sentido, deve-se considerar a seguinte fundamentação de decisão monocrática do Ministro Celso de Mello do STF (Rcl 15.287 MC/PR) :
É que a alegação de desrespeito à exigência constitucional da reserva de plenário (CF, art. 97) supõe, para restar configurada, a existência de decisão emanada de autoridades ou órgãos judiciários proferida em sede jurisdicional. 
Assinalo, no entanto, que o Conselho da Magistratura do E. Tribunal de Justiça do Estado do Paraná, no âmbito de suas atribuições, exerce atividade de caráter eminentemente administrativo, circunstância essa que descaracteriza, por completo, a alegação de desrespeito ao enunciado constante da Súmula Vinculante nº 10/STF.
7.5.	Demais disso, observa-se que a questão de inconstitucionalidade referente a este processo já foi apreciada pelo Plenário do TCU (TC Processo 028.485/2017-3, Acórdão 2463/2017-TCU-Plenário, Sessão de 8/11/2017) , antes, portanto, da deliberação ora em reexame, que foi prolatada em 5/12/2017. Extrai-se o seguinte excerto do voto condutor do Acórdão 2463/2017-TCU-Plenário:
7. No mérito, não há como admitir o pagamento a inativos e pensionistas do chamado Bônus de Eficiência e Produtividade, ainda que tal pagamento encontre previsão em dispositivos da Lei 13.464/2017, porquanto essa mesma Lei exclui a vantagem da base de cálculo da contribuição previdenciária dos segurados.
7.6.	Em virtude dessas considerações, o argumento apresentado pelos recorrentes não merece ser acolhido.
8. Da natureza jurídica do instituto "bônus de eficiência e produtividade"
8.1.	Defendeu-se que a natureza jurídica do "bônus de eficiência e produtividade" é indenizatória, com base nos seguintes argumentos:
8.2.	A natureza jurídica do instituto "bônus de eficiência e produtividade", ainda que seja contraprestação de um serviço realizado, é eminentemente indenizatória, na medida em que representa uma compensação em favor do agente público que conseguiu aumentar a arrecadação, ou seja, é indiscutivelmente em prol do interesse da Administração.
8.3.	Com isso, o pagamento é feito sem incidência de contribuição previdenciária, por ser uma parcela indenizatória, devendo ser paga de forma proporcional e com o critério legal de maior ou menor atuação na formação do valor que será dividido para o pagamento do bônus. É claro que novas formas de remuneração de servidores públicos podem gerar debates e formação de posicionamentos jurídicos e, no caso do bônus, não é diferente.
Análise:
8.4.	Para o deslinde da presente questão, é de mister transcrever os artigos 49, 51 e 61 da Lei 8.112/1990:
Art. 49.  Além do vencimento, poderão ser pagas ao servidor as seguintes vantagens:
I - indenizações;
II - gratificações;
III - adicionais.
§ 1o  As indenizações não se incorporam ao vencimento ou provento para qualquer efeito.
§ 2o  As gratificações e os adicionais incorporam-se ao vencimento ou provento, nos casos e condições indicados em lei.
Art. 51.  Constituem indenizações ao servidor:
I - ajuda de custo;
II - diárias;
III - transporte.
IV - auxílio-moradia.  
Art. 61.  Além do vencimento e das vantagens previstas nesta Lei, serão deferidos aos servidores as seguintes retribuições, gratificações e adicionais:        
I - retribuição pelo exercício de função de direção, chefia e assessoramento
II - gratificação natalina;
III - adicional por tempo de serviço;   (Revogado pela Medida Provisória nº 2.225-45, de 4.9.2001) 
IV - adicional pelo exercício de atividades insalubres, perigosas ou penosas;
V - adicional pela prestação de serviço extraordinário;
VI - adicional noturno;
VII - adicional de férias;
VIII - outros, relativos ao local ou à natureza do trabalho.
IX - gratificação por encargo de curso ou concurso. 
8.5.	A leitura atenta das disposições supra revela que, quando o legislador deseja elencar um rol de vantagens como meramente exemplificativo, utiliza a expressão "outros" (cf, e.g., inciso VIII do art. 61 supracitado) .
8.6.	Assim, é de se concluir que compõem o rol das indenizações apenas a ajuda de custo, as diárias, o transporte e o auxílio-moradia. É dizer: o "bônus de eficiência e produtividade" não pode ser enquadrado como espécie do gênero indenização, vez que o art. 51 da Lei 8.112/1990 é taxativo e não admite a inclusão de outras vantagens.
8.7.	Posto isso, cumpre perquirir a natureza jurídica do "bônus de eficiência e produtividade". Para tanto, transcreve-se o disposto na Lei 13.464/2017:
Art. 17.  Os ocupantes do cargo de Auditor-Fiscal do Trabalho terão direito ao valor individual do Bônus de Eficiência e Produtividade na Atividade de Auditoria-Fiscal do Trabalho por servidor, na proporção de 1 (um inteiro) .
§ 1º  Os servidores ativos em efetivo exercício no cargo de Auditor-Fiscal do Trabalho receberão o Bônus de Eficiência e Produtividade na Atividade de Auditoria-Fiscal do Trabalho proporcionalmente ao período em atividade, de acordo com os percentuais de bonificação definidos na tabela 'b' do Anexo III desta Lei, aplicáveis sobre a proporção prevista no caput deste artigo. 
§ 2º  Os aposentados receberão o Bônus de Eficiência e Produtividade na Atividade de Auditoria-Fiscal do Trabalho correspondente ao período em inatividade, de acordo com os percentuais de bonificação definidos na tabela 'b' do Anexo IV desta Lei, aplicáveis sobre a proporção prevista no caput deste artigo. 
 (...) 
8.8.	Acrescente-se a doutrina de Hely Lopes Meirelles:
O que caracteriza o adicional e o distingue da gratificação é o ser aquele uma recompensa ao tempo de serviço do servidor, ou uma retribuição pelo desempenho de funções especiais que refogem da rotina burocrática, e esta, uma compensação por serviços comuns executados em condições anormais para o servidor, ou uma ajuda pessoal em face de certas situações que agravam o orçamento do servidor. O adicional relaciona-se com o tempo ou com a função; a gratificação relaciona-se com o serviço ou com o servidor. O adicional, em princípio, adere ao vencimento e, por isso, tem caráter permanente; a gratificação é autônoma e contingente.
 (...) 
As indenizações são previstas em lei e destinam-se a indenizar o servidor por gastos em razão da função. Seus valores podem ser fixados em lei ou decreto, se aquela permitir. Tendo natureza jurídica indenizatória, não se incorporam à remuneração, não repercutem no cálculo dos benefícios previdenciários e não estão sujeitas ao imposto de renda (grifos acrescidos)  (in Direito Administrativo Brasileiro, 33ª Ed., São Paulo: Malheiros Editores Ltda., p. 491 e 499) 
8.9.	Em virtude dessas considerações, vale dizer que o "bônus de eficiência e produtividade" é, tecnicamente, um adicional, vez que se incorpora à remuneração e aos proventos, e não uma indenização. Daí porque o argumento apresentado pelos recorrentes não merece ser acolhido.
9. Da prejudicialidade para a União
9.1.	Defende-se que a incidência da contribuição previdenciária seria prejudicial à União, com base nos seguintes argumentos:
9.2.	A tese da incidência de contribuição previdenciária sobre o bônus de eficiência tem por consequência direta uma oneração maior dos cofres da União, uma vez que a contribuição patronal, ou da União, seria o dobro daquela exigida dos servidores beneficiários. Portanto, a decisão ora combatida acaba por gerar um dano direto para a União.
Análise:
9.3.	O argumento apresentado não é inédito, tendo o Excelentíssimo Senhor Ministro a quo assim ponderado:
10.	A propósito, não posso deixar de abordar, ainda que de passagem, os principais argumentos oferecidos pela Advocacia-Geral da União (AGU) ao defender, nos autos do TC-Processo 021.009/2017-1, os pagamentos ora impugnados:
 (...) 
c) "a tese de incidência de contribuição previdenciária sobre o Bônus de Eficiência tem por consequência direta uma oneração maior dos cofres da União, uma vez que a contribuição patronal, ou da União, seria o dobro daquela exigida dos servidores beneficiários", o que acabaria "por gerar um dano direto para a União";
 (...) 
12. Quanto ao suposto dano que a eventual instituição de contribuição previdenciária sobre o Bônus causaria, em face da contribuição patronal (alínea c, acima) , o argumento, com a devida vênia, é desarrazoado, mormente à luz da realidade das contas públicas nacionais. Fosse como quer a AGU, diga-se de passagem, melhor seria não cobrar contribuição nenhuma, de nenhum servidor público.
13. De fato, consideradas apenas suas fontes próprias de financiamento - a saber, as contribuições dos servidores e a chamada contribuição patronal -, o RPPS é altamente deficitário. A situação obriga o direcionamento, para custeio dos benefícios de inativos e pensionistas do setor público, de expressivo volume de receitas arrecadadas de outras fontes.
14. Ora, nesse cenário, a inclusão do Bônus nos proventos sem a respectiva contribuição previdenciária obviamente amplia a necessidade de aporte, para o sistema, de recursos adicionais do Tesouro, que, para além de sua contribuição patronal, vê-se obrigado a cobrir o que seria a parcela de esforço exigível dos próprios segurados. Aqui, não é demais enfatizar que o custo previdenciário da vantagem, havido com os seus mais de 32.000 beneficiários atuais (18.668 aposentados e 13.409 pensionistas das carreiras de Auditoria-Fiscal do Trabalho e Auditoria Tributária e Aduaneira) , é da ordem de R$ 477 milhões ao ano, custo esse integralmente assumido pelo erário ante a prescrição inserta na parte final dos arts. 14 e 24 da Lei 13.464/2017.
9.4.	Destarte, opina-se pela rejeição dos argumentos apresentados pelos recorrentes.
10. Da Lei Previdenciária
10.1. 	 Defende-se que, pela Lei Previdenciária, não incidiria a contribuição previdenciária sobre o "bônus de eficiência e produtividade".	
Análise:
10.2.	Para o deslinde da presente questão, traz-se à colação o § 1º do art. 4º da Lei no 10.887, de 18 de junho de 2004:
 (...) 
§ 1o Entende-se como base de contribuição o vencimento do cargo efetivo, acrescido das vantagens pecuniárias permanentes estabelecidas em lei, os adicionais de caráter individual ou quaisquer outras vantagens, excluídas:
 (...) (grifos acrescidos) .
10.3.	É, portanto, de clareza solar que o "bônus de eficiência e produtividade", por ter natureza jurídica de adicional, integra a base de cálculo da contribuição previdenciária, ex vi do disposto no § 1º supracitado.
CONSIDERAÇÕES ADICIONAIS
11.	Não se pode relegar ao oblívio que, nos autos do TC Processo 021.009/2017-1, foi prolatado o Acórdão 2000/2017-TCU-Plenário, nos seguintes termos:
VISTOS, relatados e discutidos os presentes autos que tratam de recurso de agravo interposto pela União contra decisão que deferiu pedido de medida cautelar determinando aos Ministérios da Fazenda e do Trabalho que se abstenham de pagar a inativos e pensionistas o Bônus de Eficiência e Produtividade de que trata a Lei 13.464/2017, até a apreciação final desta representação,
ACORDAM os Ministros do Tribunal de Contas da União, reunidos em sessão do Plenário, ante as razões expostas pelo Relator, e com fundamento no art. 289 do Regimento Interno, em:
9.1. conhecer do agravo interposto pela União, para, no mérito, dar-lhe provimento, para se negar conhecimento à presente representação e determinar o seu arquivamento, com a consequente revogação da medida cautelar anteriormente deferida, sem prejuízo de autorizar a Sefip a realizar a fiscalização do pagamento do Bônus de Eficiência e Produtividade na Atividade Tributária e Aduaneira e na Atividade de Auditoria-Fiscal do Trabalho instituída pela Lei nº 13.464/2017 nos casos concretos que lhe forem submetidos ou de que tenham conhecimento, observando-se o direito ao contraditório e à ampla defesa, quando for o caso;
9.2. alertar a Sefip de que os §§ 2º e 3º dos artigos 7º e 17 da Medida Provisória 765/2016, convertida na Lei 13.464/2017 somente poderão ter a sua incidência afastada nos casos concretos submetidos à apreciação deste Tribunal, consoante autorizado no enunciado nº 347 da Súmula do STF;
9.3. encaminhar cópia do inteiro teor do presente processo, assim como desta deliberação, ao Conselho Federal da Ordem dos Advogados do Brasil e ao Procurador-Geral da República, ambos legitimados universais para o ajuizamento de ação direta de inconstitucionalidade, nos termos do art. 103 da Constituição Federal, para que tenham ciência do entendimento deste Tribunal e possam adotar as providências que entenderem cabíveis;
9.4. recomendar à Casa Civil da Presidência da República a revisão dos artigos 14 e 24 da Lei nº 13.464/2017, que instituiu o Bônus de Eficiência e Produtividade na Atividade Tributária e Aduaneira e na Atividade de Auditoria-Fiscal do Trabalho, no sentido de se autorizar a sua inclusão na base de cálculo da contribuição previdenciária, tornando-a compatível com o regime previdenciário estabelecido na Constituição Federal;
9.5. dar ciência desta deliberação à agravante e aos órgãos jurisdicionados.
11.1.	Foram opostos embargos de declaração contra a deliberação supracitada, os quais foram apreciados por meio do Acórdão 2721/2017-TCU-Plenário, nos seguintes termos:
VISTOS, relatados e discutidos estes autos em que se aprecia, nesta fase processual, embargos de declaração opostos pelo Ministério Público junto a esta Corte de Contas ao Acórdão 2000/2017-TCU-Plenário,
ACORDAM os Ministros do Tribunal de Contas da União, reunidos em sessão do Plenário, ante as razões expostas pelo Relator, em:
9.1. com fundamento no art. 34 da Lei nº 8.443/1992 c/c o art. 287 do RITCU, conhecer dos embargos de declaração opostos pelo Ministério Público junto a esta Corte de Contas, para, no mérito, rejeitá-los;
9.2. dar ciência desta deliberação ao recorrente, aos interessados e ao órgão jurisdicionado;
9.3. determinar à Segecex que formalize processo apartado com vistas ao planejamento e à execução de fiscalização destinada a examinar a natureza jurídica do Bônus de Eficiência  e Produtividade na Atividade Aduaneira e na Atividade de Auditoria-Fiscal do Trabalho instituído pela Lei 13.464/2017, bem como a verificar a correspondente repercussão nos pagamentos a servidores ativos e a inclusão dessa parcela em aposentadorias e pensões, ficando a critério da unidade formular o modelo adequado de fiscalização a ser executado, diante do expressivo volume de beneficiários do referido bônus.
11.2.	Ocorre que o Excelentíssimo Senhor Ministro Alexandre de Moraes, do Pretório Excelso, nos autos dos Mandados de Segurança 35.410, 35.494, 35.498, 35.490 e 35.500, impetrados, respectivamente, pelo Sindicato Nacional dos Analistas Tributários da Receita Federal do Brasil, pelo Sindicato Nacional dos Auditores Fiscais da Receita Federal, pelo Sindicato Nacional dos Auditores do Trabalho, pela Associação Nacional dos Auditores Fiscais da Receita Federal do Brasil (Unafisco) e Associação Nacional dos Auditores fiscais da Receita Federal do Brasil (Anfip) -, deferiu os pedidos liminares "para suspender os efeitos do ato impugnado no TC Processo 021.009/2017-1, unicamente em relação aos substituídos pelo impetrante e, consequentemente, determinar que o Tribunal de Contas da União, nos casos concretos submetidos a sua apreciação, se abstenha afastar a incidência dos os §§ 2º e 3º dos artigos 7º e 17 da Medida Provisória 765/2016, convertida na Lei 13.464/2017".
11.3.	Observa-se que, ainda que dois dos citados Mandados de Segurança tenham sido impetrados por associações dos Auditores Fiscais da Receita Federal do Brasil, o que em tese limitaria o alcance subjetivo das decisões aos seus filiados, o sindicato respectivo também obteve decisão liminar favorável, de modo que os comandos judiciais em questão alcançam todos os integrantes das três carreiras citadas.
11.4.	Dessa forma, fica obstado que esta Corte de Contas, nos casos a serem apreciados, venha a afastar a incidência dos dispositivos da Lei nº 13.464/2017 que tratam do bônus por eficiência e produtividade para as carreiras dos Auditores Fiscais da Receita Federal do Brasil, dos Analistas Tributários da Receita Federal do Brasil e dos Auditores Fiscais do Trabalho, enquanto estiver vigente a liminar deferida pelo Excelentíssimo Senhor Ministro Alexandre de Moraes do STF. Nesse sentido, merece destaque o Acórdão 631/2018-TCU-Plenário, Sessão de 21/3/2018, Ata 9/2018, TC 028.586/2017-4.
11.5.	Destarte, cabe determinar à Superintendência Regional do Trabalho e Emprego no Estado do Rio Grande do Sul que acompanhe o deslinde do MS 35.498/DF na Corte Suprema e, caso ocorra desfecho desfavorável aos ora recorrentes, faça cumprir, na íntegra, o Acórdão 11231/2017-TCU-Primeira Câmara.
11.6.	Demais disso, cabe determinar o encaminhamento ao Departamento de Assuntos Extrajudiciais da AGU, nos termos da Questão de Ordem aprovada pelo Plenário do TCU em 8/6/2011, as informações necessárias ao acompanhamento do MS 35.498 no STF, para que aquele órgão adote as providências cabíveis, dando ciência à Consultoria Jurídica desta Corte.
CONCLUSÃO
12.	Ex positis, conclui-se que:
a) este Tribunal agiu corretamente ao não realizar a oitiva prévia dos recorrentes antes da prolação do acórdão ora recorrido, que apreciou seus atos de aposentadoria;
b) este Tribunal tem competência para realizar o controle incidental de constitucionalidade;
c) o TCU não violou a reserva de plenário prevista na Súmula Vinculante nº 10 do STF;
d) a natureza jurídica do instituto "bônus de eficiência e produtividade" não é de indenização, e sim de adicional;
e) a decisão ora combatida está de acordo com a ordem constitucional;
f) pela Lei Previdenciária, incide a contribuição previdenciária sobre o "bônus de eficiência e produtividade";
	g) fica suspenso o cumprimento do subitem 9.2.1 do Acórdão 11231/2017-TCU-Primeira Câmara, enquanto estiver vigente a liminar deferida pelo Excelentíssimo Senhor Ministro Alexandre de Moraes do STF, nos autos do MS 35.498/DF.
PROPOSTA DE ENCAMINHAMENTO
13.	Diante do exposto, propõe-se ao Tribunal de Contas da União que:
a) conheça dos presentes recursos, para, no mérito, negar-lhes provimento;
b) suspenda o cumprimento do subitem 9.2.1 do 11.231/2017-TCU-1ª Câmara, enquanto estiver vigente a liminar deferida pelo Excelentíssimo Senhor Ministro Alexandre de Moraes do STF, nos autos do MS 35.498/DF (cf., e.g., Acórdão 631/2018-TCU-Plenário, Sessão de 21/3/2018, Ata 9/2018, TC 028.586/2017-4) ;
c) determine à Superintendência Regional do Trabalho e Emprego no Estado do Rio Grande do Sul que acompanhe o deslinde do MS 35.498/DF na Corte Suprema e, caso ocorra desfecho desfavorável às ora recorrentes, faça cumprir, na íntegra, o Acórdão 11231/2017-TCU-Primeira Câmara, sob pena de responsabilidade solidária do gestor;
d) determine o encaminhamento ao Departamento de Assuntos Extrajudiciais da AGU, nos termos da Questão de Ordem aprovada pelo Plenário do TCU em 8/6/2011, as informações necessárias ao acompanhamento do MS 35.498 no STF, para que aquele órgão adote as providências cabíveis, dando ciência à Consultoria Jurídica desta Corte;
e) dê ciência do acórdão que for prolatado aos recorrentes e aos demais interessados, ressaltando-se que o relatório e o voto que o acompanharem podem ser consultados no endereço www.tcu.gov.br/acordaos, no dia seguinte ao de sua oficialização.
O titular da Serur, embora tenha se manifestado de acordo com a proposta acima, formulou proposta alternativa nos seguintes termos:
Manifesto-me de acordo com a proposta formulada pelo (a) AUFC ALEXANDRE CESAR BASTOS DE CARVALHO, a qual contou com a anuência do (a) titular da SERUR/D2 (doc 59.184.250-8) .
Alternativamente, propomos, com fulcro no princípio da isonomia e da racionalidade processual, que, independentemente da fase processual, adote-se solução idêntica à do Acórdão 2789/2018-TCU-Primeira Câmara, qual seja: a) considerar legais os atos de aposentadoria, ordenando seu registro; b) determinar, com fulcro nos arts. 71, inciso IX, da Constituição Federal e 6º, § 2º, da Resolução TCU 206/2007, que: na hipótese de desconstituição da decisão judicial obtida pelo Sindicato Nacional dos Auditores Fiscais do Trabalho (Sinait) nos autos do Mandado de Segurança 35.498, em trâmite no Supremo Tribunal Federal (STF) , faça cessar o pagamento aos inativos do Bônus de Eficiência e Produtividade, previsto na Lei 13.464/2017, por incompatível com o art. 40, caput e §§ 1º, 3º, 4º e 18, da Constituição Federal, dada a expressa exclusão da vantagem, de caráter pro labore faciendo, da base de cálculo de contribuição previdenciária. Consequentemente, dar provimento parcial aos recursos.

8.1. Representação Legal: Felipe Teixeira Vieira (OAB/SP 389419 e OAB/DF 31718) e Cláudio Renato do Canto Farág (OAB/SP 389410 e OAB/DFD 14005) e outro, representando Alceu Flores, Armando Roberto Pasqual, Beatriz Helena Lund Amado, Antônio Pacheco de Oliveira e Antônia Gicelda Meireles Farias.

Procurador Marinus Eduardo De Vries Marsico.

ATOS DE APOSENTADORIA CONSIDERADOS LEGAIS. DETERMINAÇÃO DE EXCLUSÃO DO BÔNUS DE EFICIÊNCIA E PRODUTIVIDADE DOS PROVENTOS. PEDIDOS DE REEXAME. AFASTAMENTO DAS PRELIMINARES DE CERCEAMENTO DE DEFESA, IMPOSSIBILIDADE DE O TCU APRECIAR EVENTUAL CONSTITUCIONALIDADE DA LEI, E INOBSERVÂNCIA DA CLÁUSULA DE RESERVA DO PLENÁRIO. AUSÊNCIA DE ELEMENTOS CAPAZES DE ALTERAR O MÉRITO DA DECISÃO RECORRIDA. MANDADO DE SEGURANÇA NO STF COM MEDIDA CAUTELAR VIGENTE SUSPENDENDO A DECISÃO QUE DETERMINOU A EXCLUSÃO DA PARECELA DE BONUS. PROVIMENTO PARCIAL DO PEDIDO DE REEXAME, PARA TORNAR INSUBSISTENTE A DETERMINAÇÃO. DETERMINAÇÃO PARA QUE O ORGÃO DE ORIGEM ADOTE AS MEDIDAS CABÍVEIS, EM CASO DE DECISÃO DESFAVORÁVEL À ENTIDADE DE CLASSE, NO ÂMBITO DO MANDADOS DE SEGURANÇA EM TRAMITAÇÃO NO STF. CIÊNCIA AOS RECORRENTES, AO ÓRGÃO DE ORIGEM, À AGU E À CONSULTORIA JURÍDICA DO TCU.

APOSENTADORIA (APOS)

Secretaria de Recursos (SERUR).

Ratifico o despacho por meio do qual conheci dos pedidos de reexame interpostos por Alceu Flores, Antonia Gicelda Meireles Farias, Antônio Pacheco de Oliveira, Armando Roberto Pasqual e Beatriz Helena Lund Amado, ex-servidores da Superintendência Regional do Trabalho e Emprego no Estado do Rio Grande do Sul, contra o Acórdão 11231/2017-TCU-Primeira Câmara, porquanto preenchem os requisitos do art. 32 e 48 da Lei 8.443/1992.
Por meio do referido decisum esta Corte de Contas considerou legais os atos de aposentadoria dos recorrentes e determinou a exclusão da vantagem denominada "Bônus de Eficiência e Produtividade" dos respectivos proventos.
I
Inicialmente, incorporando os argumentos da instrução da Serur, transcrita no relatório, às minhas razões de decidir, manifesto-me de acordo com a proposta de não acolhimento das preliminares de cerceamento de defesa, de incompetência deste Tribunal para o controle incidental de constitucionalidade, e de suposta violação da cláusula de reserva de plenário.
A unidade técnica demonstrou que fora devidamente observado o entendimento consubstanciado na Súmula Vinculante 3 do STF, bem assim o lapso temporal definido no Acórdão 587/2011-TCU-Plenário, que dispensa a oitiva dos interessados quando o ato de aposentadoria considerado ilegal tiver ingressado no TCU há menos de 5 anos.
De igual modo, não resta dúvida acerca da possibilidade de este Tribunal, no exercício de suas atribuições, observados os casos concretos que lhe são submetidos, apreciar, em caráter incidental e com efeitos "inter partes", a constitucionalidade das leis e atos do Poder Público. 
A inconstitucionalidade tratada nestes autos foi anteriormente declarada pelo Plenário do TCU, por intermédio do Acórdão 2463/2017-TCU-Plenário, de 8/11/2017, nos termos do art. 949, parágrafo único, do atual Código de Processo Civil, aplicável subsidiariamente aos processos de controle externo, razão pela qual também não merece prosperar a alegação de desrespeito à cláusula de reserva de plenário.
II
No mérito, os recorrentes não lograram afastar o entendimento firmado por esta Corte de Contas, no Acórdão 2.463/2017, acima mencionado, de que o Bônus de Eficiência e Produtividade, ainda que amparado pela Lei 13.464/2017, não deve ser pago aos inativos e pensionistas, tendo em vista que o art. 24 do aludido normativo legal exclui tal vantagem da base de cálculo da contribuição previdenciária dos segurados.
Nesse sentido, a jurisprudência do TCU, consubstanciada no Acórdão 1286/2008-TCU-Plenário, considera que "no regime contributivo previdenciário constitucional é vedado ao servidor público carrear para os proventos da aposentadoria ou para a pensão por ele instituída parcela da remuneração sobre a qual não incidiu desconto previdenciário".
Tal entendimento deve-se, sobretudo à imperiosa necessidade de o legislador e os demais agentes públicos observarem o princípio constitucional do equilíbrio financeiro e atuarial, que tem como objetivo a manutenção de um sistema previdenciário sustentável e duradouro.
Nada obstante, no âmbito do Supremo Tribunal Federal, nos autos dos Mandados de Segurança 35.410, 35.494, 35.498, 35.490 e 35.500, o Ministro Alexandre de Moraes, em sede de liminar, determinou que o TCU, "nos casos concretos submetidos a sua apreciação, se abstenha afastar a incidência dos os §§ 2º e 3º dos artigos 7º e 17 da Medida Provisória 765/2016, convertida na Lei 13.464/2017".
Nesse sentido, em 6/2/2018, o E. Ministro Alexandre de Moraes, do Supremo Tribunal Federal, entendendo que o TCU não pode exercer controle difuso de constitucionalidade nos processos sob sua análise, decidiu, liminarmente, no âmbito do Mandado de Segurança 35.498, impetrado pelo Sindicato Nacional dos Auditores Fiscais do Trabalho (Sinait) :
 [...] DEFIRO O PEDIDO LIMINAR para suspender os efeitos do ato impugnado na TC Processo 021.009/2017-1, unicamente em relação aos substituídos pelo impetrante e, consequentemente, determinar que o Tribunal de Contas da União, nos casos concretos submetidos à sua apreciação, se abstenha de afastar a incidência dos §§ 2º e 3º dos artigos 7º e 17 da Medida Provisória 765/2016, convertida na Lei 13.464/2017. (original sem grifos) 
Outros sindicatos e associações representantes das categorias que recebem o bônus de eficiência obtiveram liminares similares no âmbito do STF: Sindireceita (MS 35.410) , Unafisco (MS 35.490) , Sindifisco (MS 35.494) e Anfip (MS 35.500) .
Esses mandados de segurança ainda não foram apreciados no mérito pelo E. Supremo Tribunal Federal, estando pendentes de julgamento agravos regimentais interpostos pela União. 
Nesse cenário, os atos cuja versão submetida ao TCU já apresentavam a rubrica do bônus de eficiência e produtividade eram considerados ilegais. Aqueles atos cuja versão encaminhada a esta Corte não apresentava a referida parcela, tal como nos atos tratados nestes autos, mas estavam dando ensejo ao pagamento desta no momento de sua apreciação de mérito no TCU, eram considerados legais. 
Em ambos os casos, o Tribunal, como regra, deveria determinar que o órgão de origem parasse de pagar a parcela inquinada, como disposto nos arts. 6º e 8º da Resolução-TCU 206/2007[footnoteRef:2].  [2:  Se o ato for ilegal, o TCU determina ao órgão de origem que cessem os pagamentos decorrentes do ato e, se for o caso, emita novo ato livre da irregularidade (artigo 262, §2º, do RITCU) .] 
Todavia, tendo em vista as decisões liminares noticiadas, da lavra do E. STF, o TCU condicionou a obrigação de o órgão de origem suspender o pagamento da parcela em questão à desconstituição dessas decisões judiciais, a exemplo do acórdão ora recorrido e dos Acórdão 1697/2018-TCU-Plenário e 4.546/2018-1ª Câmara.
Em outros termos, seja no caso de atos considerados legais ou ilegais, a determinação do TCU para que o órgão de origem suspendesse o pagamento da parcela estava condicionada ao desfecho dos mandados de segurança, não acarretando ônus aos interessados até que as decisões fossem eventualmente revertidas, mantendo, assim, a incidência dos §§ 2º e 3º dos arts. 7º e 17, da Lei 13.464/2017. 
Esta Corte entendeu que, dessa forma, mantinha o exercício de sua competência constitucional (artigo 71, inciso III, da CRFB) , sem deixar de observar as decisões liminares proferidas pelo E. Ministro Alexandre de Moraes, como aduzido no voto condutor do Acórdão 12635/2018-TCU-Primeira Câmara.
Entretanto, o Sindicato Nacional dos Auditores Fiscais do Trabalho (Sinait) impetrou novo mandado de segurança no Supremo Tribunal Federal (MS 35.812) , insurgindo-se contra diversos acórdãos do TCU, dentre os quais o ora recorrido (Acórdão 2794/2018-TCU-Primeira Câmara) , pois, segundo a entidade, tais arestos concluíram pela inconstitucionalidade do pagamento da parcela do bônus de eficiência e negaram o correspondente registro apesar de condicionarem a exclusão da vantagem a eventual desconstituição da liminar proferida no MS 35.498 (peça 39) .
O Sindicado pediu fosse determinado ao TCU, liminarmente, que suspendesse os efeitos desses acórdãos e de outros que viessem a ser publicados nos mesmos termos e, no mérito, que o TCU se abstivesse de julgar ilegais as aposentadorias com base no recebimento do bônus de eficiência.
O E. Ministro Alexandre de Moraes entendeu haver dificuldade na concretização da medida liminar deferida no MS 35.498 e restrição indevida no alcance de seu conteúdo decisório, produzindo resultado menos favorável ao que existia antes da judicialização da matéria, in verbis:
Os documentos corroboram as alegações apresentadas na inicial, tornando, portanto, incontroverso que, após notificado acerca do conteúdo decisório da liminar acima reproduzida [proferida no MS 35.498], o Tribunal de Contas da União passou a negar o registro das aposentadorias e pensões, condicionando a exclusão da parcela referente ao Bônus de Eficiência e Produtividade à eventual desconstituição da medida liminar concedida no Mandado de Segurança 35.498.
Ao assim decidir, o Tribunal de Contas da União - TCU, ainda que de forma indireta, contrariou a medida liminar deferida no MS 35.498, por restringir indevidamente o alcance do seu conteúdo decisório, produzindo, dessa forma, resultado menos favorável ao que existia antes da judicialização da matéria; tendo em vista que, antes da judicialização da matéria, havia o registro das aposentadorias ou pensões, apesar da determinação de exclusão da parcela referente ao Bônus de Eficiência e Produtividade.
Com efeito, a negativa de registro cumulada com a manutenção do pagamento do Bônus de Eficiência e Produtividade ocasionou contexto prático de insegurança, que atinge tanto os aposentados e pensionistas, quanto os órgãos executores da decisão do TCU. [...] 
Por entender presentes os requisitos do fumus boni iuris e do periculum in mora, o E. Relator deferiu liminar, no âmbito do MS 35.812, nos seguintes termos:
DEFIRO O PEDIDO LIMINAR para determinar ao Tribunal de Contas da União que: a) reaprecie os Acórdãos 2791/2018, 2792/2018, 2793/2018, 2794/2018, 2795/2018, 2796/2018, 3102/2018, 3103/2018 e 3104/2018, devendo proceder aos respectivos REGISTROS, desde que o único óbice aos registros das aposentadorias ou pensões seja a legitimidade do pagamento do Bônus de Eficiência e Produtividade, previsto na Lei Federal 13.464/2017; b) ressaltando a imposição de condição resolutiva, quanto ao pagamento da parcela referente ao Bônus de Eficiência e Produtividade, a depender da conclusão do Mandado de Segurança 35.498, de minha relatoria. (original sem grifos) 
Na verdade, o entendimento foi equivocado. A judicialização da matéria no MS 35.498 - indicada na liminar transcrita - não fez com que o TCU passasse a considerar ilegais, com negativa de registro, os atos antes considerados legais. 
Como exposto, o julgamento quanto à legalidade do ato de concessão de aposentadoria ou pensão centra-se na versão que é submetida a esta Corte. O ato cuja versão trazida ao Tribunal apresenta alguma irregularidade (no caso, o bônus de eficiência) é considerado ilegal.
A exemplo dos atos ora apreciados, o ato cuja versão submetida ao TCU não apresenta irregularidade, mas dá ensejo a pagamento irregular no momento de sua apreciação no Tribunal, por sua vez, é considerado legal. Tal a hipótese do ato de aposentadoria emitido antes da instituição do bônus de eficiência, que passou a integrar os proventos do aposentado em momento posterior. 
Em ambos os casos, as normas aplicáveis determinam que o pagamento da parcela irregular deve cessar, o que só não ocorreu em atendimento às liminares proferidas pelo E. Supremo Tribunal Federal.
O efeito prático de o ato ser considerado ilegal, com negativa de registro, determinação para que cessem seus pagamentos e emissão de novo ato livre da irregularidade (sem o bônus de eficiência) é o mesmo de o ato ser considerado legal com determinação para que cesse o pagamento do bônus. No final, subsistirá um ato legal sem pagamento de parcela irregular.
Sendo assim, acolho o posicionamento da Secretaria, que contou com a anuência do representante do Ministério Público, no sentido de tornar insubsistente o subitem 9.2.1 do Acórdão, sem prejuízo de determinar ao órgão de origem que acompanhe os referidos Mandados de Segurança, em especial o MS 35.498, e, em caso de decisão desfavorável à entidade representativa da carreira dos interessados, em consonância com a alínea "b" da liminar exarada no MS 35.812, promova a imediata exclusão da vantagem denominada "Bônus de Eficiência e Produtividade" dos respectivos proventos.
Determino, ainda, o encaminhamento das informações necessárias ao Departamento de Assuntos Extrajudiciais da Advocacia-Geral da União e à Consultoria Jurídica deste Tribunal, nos termos da questão de ordem apreciada pelo Plenário do TCU na Sessão de 8/6/2011, para adoção de providências cabíveis.
Na linha dos Acórdãos 2.134, 2.214 e 2.215/2018, do Plenário, e dos Acórdãos 6.739 a 6.741, 6.977 e 11.859/2018, 1ª Câmara, dou provimento parcial aos pedidos de reexame e voto no sentido de que este Tribunal acolha a minuta de acórdão que submeto à deliberação deste Colegiado.
TCU, Sala das Sessões Ministro Luciano Brandão Alves de Souza, em 23 de julho de 2019.
WALTON ALENCAR RODRIGUES 
Relator